【裁判字號】    97,保險,4
【裁判日期】    970423
【裁判案由】    給付保險金
【裁判全文】
臺灣高雄地方法院民事判決               97年度保險字第4號
原      告  乙○○
訴訟代理人  丁○○
被      告  明台產物保險股份有限公司高雄分公司
法定代理人  甲○○
訴訟代理人  丙○○
當事人間給付保險金事件，本院民國96年4月9日言詞辯論終結，
判決如下：
  主  文
被告應給付原告新台幣壹佰伍拾貳萬柒仟參佰陸拾參元及自民國
九十六年七月二十五日起至清償日止，按年息百分之十計算之利
息。
訴訟費用由被告負擔。
本判決第一項於原告以新台幣伍拾壹萬元為被告供擔保後，得假
執行。如於假執行程序實施前，被告以新台幣壹佰伍拾貳萬柒仟
參佰陸拾參元為原告預供擔保後，得免為假執行。
  事實及理由
一、原告主張：被告承保車號5987-XC 號自小客車（車主為璟豐
    工業股份有限公司）之強制汽車責任險，期間自96年1 月23
    日起至97年1 月23日止，被保險人為璟豐工業股份有限公司
    （下稱璟豐公司），訴外人李弘仁為璟豐公司之員工，於民
    國96年5 月26日21時30分許，駕駛上開汽車，沿高雄市鼓山
    區○○○路由南往北方向行駛，途經該路與九如三路交岔路
    口，左轉進入九如三路之際，未注意減速及車前狀況、並隨
    時採取必要之安全措施，適原告之夫楊進福騎乘腳踏車沿九
    如三路行駛，為李弘仁撞擊，致楊進福人車倒地，並因而受
    有頭部外傷併顱內出血、胸部挫傷併肋骨骨折及身體多處撕
    裂傷之傷害，經送醫急救，延至同年6 月1 日20時4 分許不
    治死亡。原告向被告申請死亡給付新台幣（下同）150 萬元
    、醫療費用27363 元，被告已於96年6 月27日收齊申請文件
    ，詎迄今拒不理賠，爰依強制汽車責任保險給付標準第6 條
    、第2 條第1 項、強制險條款第22條，提起本訴，並聲明：
    (一)被告應給付原告1,527,363 元，及自起訴狀繕本送達翌日
    起至清償日止，按年息10% 計算之利息；(二)願供擔保請准宣
    告假執行。
二、被告則以：楊進福遭李弘仁撞擊後，警方即到場處理，救護
    車抵達後，楊進福卻拒絕送醫而自行離去，嗣警方離開後約
    半小時，接獲報案指稱事故現場附近有人路倒，經查證始知
    係楊進福，且楊進福僅受手部及腳部擦傷，無生命危險，對
    照楊進福送至醫院時，頭部外傷併顱內出血、胸部挫傷併肋
    骨骨折等傷勢，實無法認其死因係受李弘仁撞擊所致，可能
    係遭第二次車禍所致，本件車禍與楊進福死亡並無因果關係
    ，故被告未予理賠；又即使認定被告需負給付保險金之責任
    ，因被告並無調查相關事證之權力，被告遲未給付保險金係
    不可歸責於被告，依強制汽車責任保險法第25條第3 項反面
    解釋，原告無從請求給付遲延利息；再者，依同法第11條規
    定，死亡給付第一順位之請求權人為受害人之父母、子女及
    配偶，並應平均分配保險金，原告得否請求給付全部金額，
    尚有疑義等語，資為抗辯。並聲明：(一)原告之訴駁回；(二)如
    受不利判決，願供擔保請准宣告假執行。
三、兩造不爭事實：
（一）被告承保車號5987-XC 號自小客車（車主為璟豐公司）之
      強制汽車責任險，其強制汽車責任保險期間自96年1 月23
      日起至97年1 月23日止，被保險人為璟豐公司，李弘仁為
      璟豐公司之員工。
（二）李弘仁於96年5 月26日21時30分許，駕駛上開汽車，在高
      雄市○○○路撞擊騎乘腳踏車之楊進福，致楊進福人車倒
      地。
（三）本件汽車強制責任保險之死亡保險金額為150 萬元，關於
      醫藥費用部分係採單據核銷，楊進福之醫藥費用為27363
      元。（本院卷97年3 月26日言詞辯論筆錄）
四、兩造爭點：
（一）楊進福死亡與李弘仁車禍撞擊有無因果關係？
（二）若被告應負賠償責任，其遲延給付是否可歸責於被告?
（三）原告得請求之死亡給付、醫療費用之金額各若干？
五、楊進福死亡與李弘仁車禍撞擊有無因果關係？
（一）原告主張：被告承保車號5987-XC 號自小客車之強制汽車
      責任保險，被保險人為璟豐公司，李弘仁為璟豐公司之員
      工，於上開時間，駕駛上開汽車，沿高雄市鼓山區○○○
      路由南往北方向行駛，途經該路與九如三路交岔路口，左
      轉進入九如三路之際，疏未注意減速及車前狀況、並隨時
      採取必要之安全措施，適原告之夫楊進福騎乘腳踏車沿九
      如三路行駛，為李弘仁高速撞擊，人車倒地，因而受有頭
      部外傷併顱內出血、胸部挫傷併肋骨骨折及身體多處撕裂
      傷等傷害，延至同年6 月1 日20時4 分許不治死亡等情，
      被告則以前揭情詞置辯。查：
   1、李弘仁警訊及台灣高雄地方法院檢察署96年度偵字第1633
      號偵查案件（下稱偵查案件）中證述：伊於上開96年5 月
      26日21時30分許，在高雄市○○區○○路與九如路交叉口
      附近（在九如路上）與楊進福發生碰撞，伊當時駕駛自用
      小客車（5787-XC），由中華路南向北行駛，左轉至九如
      路後，在九如路上楊進福所騎乘之腳踏車突然從對向車道
      穿越，伊緊急剎車，但已來不及，致與楊進福發生碰撞，
      當時伊時速30至40公里，道路狀況良好，但左側視線有比
      較暗等語（高雄市政府警察局三民第一分局警訊卷（下稱
      警訊卷）內），並證述：楊進福被伊撞後，伊車子左前方
      引擎蓋有掉漆，楊進福好像有飛起來，伊當時開車時速在
      30 至40 之間，但是否有飛到引擎蓋（伊不清楚），伊覺
      得楊進福已經在伊車子旁邊跌倒等語（台灣高雄地方法院
      檢察署96相字第98 7號相驗卷內96年6 月2 日訊問筆錄）
      ，並稱：伊從中華路左轉入九如路時，行駛約15至20公尺
      處，忽然有黑影出現，因那時路燈照明不夠，視線不好，
      楊進福是騎腳踏車橫越馬路，從九如路南側要橫越北側，
      伊當時開內車車道，就在伊之左側前方擦撞到楊進福，楊
      進福的腳踏車因受到撞擊後，人、車就與伊平行，楊進福
      人就落到伊車子的引擎蓋，伊引擎蓋有掉漆等語（偵查案
      件96 年7月19日訊問筆錄）。
   2、莊慶文即現場目擊證人於警訊及偵查案件中證述：伊於96
      年5 月26日21時30分在高雄市三民區○○○路靠近中道街
      附近，看見楊進福騎腳踏車與李弘仁駕駛之自用小客車發
      生車禍，伊當時看見楊進福的腳後跟及手肘有擦傷，腳踏
      車前輪凹陷，伊叫李弘仁報警通知救護車，警方及救護車
      到時楊進福躺在地上並自己爬起來等語（警訊卷內），並
      證述：伊當天騎車至中都街右轉九如路，伊聽到碰一聲很
      大聲，在伊左方發生車禍，伊過去幫忙等語（96年度相字
      第987號卷（下稱相驗卷）96年6 月2 日訊問筆錄）。
   3、張元明即車禍當時前往載送楊進福救治之高雄市政府消防
      局消防隊員於警訊中證述：楊進福疑因車禍受傷，當時伊
      駕駛的救護車到場時，楊進福已受傷倒地，楊進福曾於21
      時28分獲報前往現場，但遭傷者拒絕，至22時15分再度獲
      報，才又將楊進福載往高雄醫學院等語（偵查案件所附高
      雄市政府警察局三民第一分局函附調查筆錄）。
   4、依據高雄市政府警察局三民第一分局三民派出所巡佐巢義
      信之報告：伊於96年5 月26日服20時至22時之巡邏勤務時
      ，於21時30分許，接獲勤務指揮中心通報中華路與九如路
      口發生車禍，伊前往查處並詢問車禍如何發生，經由在李
      弘仁現場陳述，自用小客車（5787-XC） 當時行使方向由
      中華二路145 之2 號前東向西方向行駛，腳踏車行駛方向
      由西向東方向行駛，腳踏車當時在中華二路145 之2 號前
      迴轉到東向西方向車道，導致發生車禍原因。伊未到現場
      前救護車已到達現場，幫楊進福做包紮，當時受傷部位為
      手部及腳掌後跟，意識清楚，但楊進福拒絕送醫，有該報
      告書附於警訊卷宗內可稽。
   5、本件車禍發生地點，係在中華二路145 之2 號前，而李弘
      仁所駕駛之自用小客車（5787-XC） 引擎蓋前確有掉漆之
      碰撞痕跡，楊進福所騎乘之腳踏車前車輪凹陷等情，有交
      通事故草圖1 張、車禍現場照片8 張、上開自用小客車照
      片3 張、腳踏車車損照片4 張為證（警訊卷內）。
   6、綜上，李宏仁於96年26日21時30分許，駕駛自用小客車（
      5787-XC） ，由中華路南向北行駛，左轉至九如路後，由
      東向西方向行駛，楊進福騎乘之腳踏車行駛方向係在九如
      路由西向東方向行駛，而在中華二路145 之2 號前迴轉到
      東向西方向車道，即由九如三路之南側欲橫越至北側，而
      橫越至李弘仁行駛之內車道，因李弘仁亦疏未注意車前狀
      況，並採取必要之安全措施，致其駕駛之自用小客車左前
      方引擎蓋部分，迎面撞擊楊進福之腳踏車，楊進福因而人
      車倒地受傷，自堪認定。
（二）又查，楊進福於96年5 月26日21時30分因上開車禍遭撞擊
      後，經李弘仁報警後，於救護車到達現場時，楊進福躺在
      地上自己爬起來，救護人員將楊進福送至救護車上，楊進
      福自行下救護車並拒絕就醫，楊進福自行走向中華路後又
      走向九如路（靠近中道街），嗣又走回車禍現場，經李弘
      仁及在場員警及救護人員勸喻就醫，楊進福仍拒絕並不作
      任何回答，李弘仁及救護人員即離開，嗣同日22時15分許
      經119 勤務指揮中心再度獲報，高雄市政府消防局乃派救
      護車到場，在中華路與中庸街口，發現楊進福受傷倒地，
      乃送醫急救，經高雄醫學院附設中和紀念醫院（下稱高醫
      ）診斷楊進福右側顱骨骨折，顱內出血，而進行開顱及顱
      骨復位手術加顱內壓監視器，嗣楊進福於96年6 月1 日20
      時4 分許不治死亡，經法醫鑑定楊進福係因頭部外傷、顱
      骨骨折、顱內出血死亡，其先行原因係因車禍等情，已據
      李弘仁、巢義信、莊慶文、張元明於警訊中證述明確，有
      警訊筆錄可稽（附於偵查案件及相驗卷內），並有林信智
      報告書、高雄市119 案件紀錄表、救護紀錄表、楊進福病
      歷影本、相驗屍體證明書表、救護紀錄表、法醫驗斷書為
      證（附於上開偵查案件卷內）。足見楊進福係因與李弘仁
      發生車禍，於撞擊李弘仁上開自用小客車引擎蓋後，人車
      倒地而受有頭部外傷、顱骨骨折、顱內出血死亡，李弘仁
      之駕車過失行為，與楊進福之死亡，應有因果關係，自堪
      認定。
（三）被告雖抗辯：李弘仁於同日21時30分與楊進福發生車禍碰
      撞時，楊進福拒絕就醫，當時楊進福頭部並無外傷，只有
      右手肘及腳部擦傷，無生命危險，對照楊進福送至醫院時
      ，頭部外傷併顱內出血、胸部挫傷併肋骨骨折等傷勢，無
      法認其死因係受李弘仁撞擊所致，可能係遭第二次車禍所
      致，本件車禍與楊進福死亡並無因果關係，被告並無理賠
      之責任云云。查：
   1、李弘仁雖於警訊中證述：楊進福因上開車禍遭撞擊後，經
      李弘仁報警後，於救護車到達現場時，楊進福躺在地上自
      己爬起來，救護人員將楊進福送至救護車上，楊進福自行
      下救護車並拒絕就醫，楊進福乃自行走向中華路後又走到
      九如路（靠近中道街），嗣又走回車禍現場，經李弘仁及
      在場員警及救護人員勸喻就醫，楊進福仍拒絕且不作任何
      回答，當時楊進福頭部並無受傷，李弘仁及救護人員即離
      開，嗣同日22時15分許經119 勤務指揮中心再度獲報，在
      中華路與中庸街口，發現楊進福受傷倒地，始送醫急救，
      經高醫診斷楊進福因頭部外傷、顱骨骨折、顱內出血等語
      ，莊慶文雖證述：伊當日在高雄市三民區○○○路靠近中
      道街附近，看見楊進福騎腳踏車與李弘仁駕駛之自用小客
      車發生車禍，伊當時看見楊進福的腳後跟及手肘有擦傷，
      腳踏車前輪凹陷，伊叫李弘仁報警通知救護車，警方及救
      護車到時楊進福躺在地上並自己爬起來等語（警訊卷內）
      。然查，人之頭部外傷、顱骨骨折、顱內出血之傷害，並
      非顯而易見，亦非當事人本人馬上得知，必經一段時間症
      狀才會出現，且必經專業醫師或透過醫療儀器之照射，始
      可得知。況依李弘仁之證言：楊進福被伊撞後，伊車子左
      前方左角引擎蓋有掉漆，楊進福好像有飛起來，伊當時開
      內車道，就在伊自用小客車左側前方擦撞楊進福，楊進福
      被撞後落到伊自用小客車引擎蓋，伊自用小客車引擎蓋有
      掉漆等語，莊慶文證述：伊當天騎車至中都街右轉九如路
      ，伊聽到碰一聲很大聲，在伊左方發生車禍，伊過去幫忙
      等語，足見楊進福撞到李弘仁之自用小客車後，楊進福飛
      起來後再落地，且莊慶文尚聽到巨大之碰撞聲響，則楊進
      福與李弘仁自用小客車之撞擊力道自屬巨大，楊進福所受
      之傷，應非僅手部及腳部之擦傷而已，李弘仁及莊慶文證
      述楊進福因本件車禍僅受手部及腳部擦傷云云，與常理不
      符，自不足採。
   2、參以楊進福於同日21時30分與李弘仁發生車禍後，於高雄
      市政府警察局消防局人員第1 次到達現場時拒絕就醫，嗣
      於同日22時12分經獲報楊進福於九如與中庸街交岔口倒地
      ，經高雄市政府警察局消防局派員第2 次前往現場，才將
      楊進福載往高雄醫學院等情，亦據李弘仁、張元明於警訊
      中證述明確，有警訊卷內筆錄可稽，楊進福前後2 次倒地
      之時間僅差距約半小時，且地點同在九如路上，一在靠近
      中華路口，一在靠近中庸街口，地點相近，而前後2 次倒
      地之間，高雄市政府119 勤務指揮中心並未接獲車禍報案
      ，且被告亦未就其抗辯楊進福係受第2 次車禍撞擊始於九
      如路與中庸街口倒地等情，舉證證明，則被告之上開抗辯
      ，自難採信。
（四）綜上，楊進福受傷死亡與李弘仁車禍撞擊確有因果關係。
六、原告得請求之死亡給付、醫療費用之金額各為何？
（一）因汽車交通事故致受害人傷害或死亡者，不論加害人有無
      過失，請求權人得依本法規定，向保險人請求保險給付。
      次按保險人於被保險汽車發生汽車交通事故時，依強制汽
      車責任保險法之規定，對請求權人負保險給付之責。又按
      本法所稱請求權人，係指下列得向保險人請求保險給付之
      人。因汽車交通事故死亡者，為受害人之遺屬，其順位如
      下：父母、子女及配偶。強制汽車責任保險法第25條第1
      項、第11條第1 項第2 款第1 目定有明文。
（二）被告承保車號5987 -XC號自小客車之強制汽車責任險，被
      保險人為璟豐公司，李弘仁為璟豐公司之員工，楊進福因
      騎乘腳踏車與李弘仁駕駛上開自用小客車發生車禍撞擊而
      死亡，已如前述，原告為楊進福之配偶，楊進福父母已死
      亡，並無子女，亦據原告陳述在卷（本院97年2 月20日言
      詞辯論筆錄），並有戶籍謄本及個人基本資料查詢結果、
      全戶戶籍資料查詢結果可證，原告依前揭規定，請求被告
      賠償楊進福之死亡保險給付，自屬有據。被告抗辯：應由
      楊進福之父母、子女及配偶平均分配保險金云云，自不足
      採。
（三）本件汽車強制責任保險之死亡保險金額為150 萬元，另關
      於醫藥費用之保險給付係採單據核銷，楊進福之醫藥費用
      為27363 元，為兩造不爭執（本院卷97年3 月26日言詞辯
      論筆錄）已如前述，原告請求被告給付0000000 元，自屬
      有據。應予准許。
七、被告若應負賠償責任，其遲延給付是否可受歸責？
（一）按保險人應於被保險人或請求權人交齊相關證明文件之次
      日起15日內給付。保險人因可歸責於自己之事由致未在前
      項規定期限內為給付者，自期限屆滿之次日起，應按年利
      1 分給付遲延利息。強制汽車責任保險法第25條第2 、3
      項定有明文。
（二）原告主張被告已於96年6 月27日收齊申請文件，詎迄今拒
      不理賠，依強制汽車責任保險法第25條第2 項規定，請求
      自起訴狀繕本送達之翌日起至清償日止，按年息百分之10
      計算之利息。被告抗辯：因被告質疑本件車禍與楊進福之
      死亡間並無因果關係，始未予理賠，且被告並無調查相關
      事證之權力，遲未給付係屬不可歸責於被告，原告請求遲
      延利息並無理由云云。
（三）被告對於原告主張：被告已於96年6 月27日收齊申請文件
      等情，並不爭執，僅以前揭情詞置辯。查，原告既已提出
      相關證明文件，保險人自得開始為調查、估算之程序，且
      法亦明文規定，保險人應於被保險人或請求權人交齊相關
      證明文件之次日起15日內給付，意在使保險人須於請求權
      人交齊相關證明文件後之15日內即應調查及確定理賠範圍
      ，以防止保險人以調查程序為藉口，遲不確定是否賠償及
      賠償範圍，而原告既已交齊相關證明文件，保險人應儘速
      調查估算，於上開規定期間內為給付，詎被告於本院審理
      中仍以質疑本件車禍與楊進福之死亡間並無因果關係，或
      被告無調查相關事證之權力而未給付，則被告保險人顯因
      可歸責於自己之事由致未在前項規定期限內為給付者，原
      告依上開規定，請求自起訴繕本送達之翌日即96年7 月25
      日起至清償日止，按年息百分之10計算之利息，為有理由
      ，應予准許。
八、兩造陳明願供擔保，聲請宣告假執行及免為假執行，經核並
    無不合，爰酌定相當擔保金額分別准許之。
九、結論：原告之訴為有理由，依民事訴訟法第78條、第392 條
    第2項，第390條第2 項，判決如主文。
中    華    民    國    97    年    4     月    23    日
                  民事第一庭法  官  朱玲瑤
正本係照原本作成。
如不服本判決，應於送達後20日內，向本院提出上訴狀並表明上
訴理由，如於本判決宣示後送達前提起上訴者，應於判決送達後
10日內補提上訴理由書（須附繕本）。
中    華    民    國    97    年    4     月    23    日
                            書記官  陳掌珠


司法院資訊處製作；財團法人民間司法改革基金會備份。
